---
title: "Ejercicio: Contraste no paramétrico"
date: "`r format(Sys.time(), '%B, %Y')`"
author: "DSLab"
mainfont: Roboto
fontsize: 10pt
output:
   pdf_document:
     latex_engine: xelatex
     includes:
       in_header: header.tex    
editor_options: 
  markdown: 
    wrap: 72
---

# Ejercicio 1:

**Pregunta**: Un estudio quiere analizar si hay diferencias
significativas en la distribución de la duración del sueño entre dos
grupos de personas: estudiantes universitarios y trabajadores a tiempo
completo. Para ello, se recolectaron dos muestras independientes de
tamaño $n1=20$ para estudiantes y $n2=30$ para trabajadores. Los datos
representan las horas de sueño por noche durante una semana para cada
participante.

A partir de los datos recopilados, se desea determinar si hay evidencia
estadística para afirmar que las distribuciones de horas de sueño
difieren entre los dos grupos.

```{r datos1}
# Muestras de horas de sueño para estudiantes universitarios (grupo 1)
muestras_estudiantes <- c(7.2, 7.0, 6.8, 7.5, 7.1, 7.3, 7.2, 7.4, 7.0, 
                          7.6, 6.5, 6.9, 7.2, 7.3, 7.1, 6.4, 7.5, 7.0, 
                          7.2, 7.3)

# Muestras de horas de sueño para trabajadores a tiempo completo (grupo 2)
muestras_trabajadores <- c(7.5, 6.3, 6.7, 6.9, 7.3, 6.8, 7.3, 6.9, 6.5, 
                           6.2, 6.8, 7.0, 6.3, 7.6, 6.9, 6.5, 7.4, 6.7, 
                           6.6, 7.2, 6.7, 6.9, 7.1, 6.3, 6.6, 6.1, 6.9, 
                           7.1, 6.3, 6.6)
```

**Solución**:

1.  **Formulación de Hipótesis**:

    -   Hipótesis Nula ($H_0$): Las muestras de estudiantes y
        trabajadores provienen de la misma distribución de horas de
        sueño.
    -   Hipótesis Alternativa ($H_1$): Las muestras de estudiantes y
        trabajadores provienen de distribuciones diferentes de horas de
        sueño.

2.  **Nivel de Significación**:

    Se establece un nivel de significancia de $α = 0.05$.

3.  **Prueba Estadística**:

    Se utilizará la Prueba de Kolmogorov-Smirnov para dos muestras.

4.  **Procedimiento de Prueba**:

    Se ordenan los datos de ambas muestras y se calculan las funciones
    de distribución acumulativa (CDF) empíricas para cada grupo.

    Luego, se calcula la estadística de prueba $D$ que representa la
    máxima diferencia vertical entre las dos CDF empíricas.

5.  **Regla de Decisión**:

    Si el valor $D$ calculado es mayor que el valor crítico de
    Kolmogorov-Smirnov para dos muestras con un nivel de significancia
    de $α = 0.05$, se rechaza la hipótesis nula y se concluye que hay
    diferencias significativas en la distribución de horas de sueño
    entre los dos grupos.

6.  **Interpretación de Resultados**:

    Se interpreta el valor $D$ calculado junto con el valor crítico de
    la tabla de Kolmogorov-Smirnov para dos muestras. Si $D$ es mayor
    que el valor crítico, se rechaza $H_0$ y se concluye que hay
    diferencias significativas en las distribuciones de horas de sueño
    entre estudiantes y trabajadores. De lo contrario, no hay suficiente
    evidencia para rechazar $H_0$ y se concluye que no hay diferencias
    significativas en las distribuciones de horas de sueño entre los dos
    grupos.

```{r ks1, warning=FALSE}
# Realizar la prueba de Kolmogorov-Smirnov para dos muestras
ks_test <- ks.test(muestras_estudiantes, muestras_trabajadores)

# Mostrar el resultado
print(ks_test)
```

En este caso, dado que el $valor$ es menor que un grado de significación
$0.05$ podemos rechazar la hipótesis nula en favor de la alternativa.

# Ejercicio 2:

**Pregunta**: Un estudio realizado en una comunidad recopiló información
sobre el género (hombre, mujer) y las preferencias de deportes (fútbol,
baloncesto, tenis) de un grupo de personas. Los datos se muestran en la
siguiente tabla de contingencia:

$$
\begin{array}{c|ccc}
 & \text{Fútbol} & \text{Baloncesto} & \text{Tenis} \\
\hline
\text{Hombre} & 30 & 20 & 10 \\
\text{Mujer} & 20 & 25 & 15 \\
\end{array}
$$

Se desea determinar si hay una asociación significativa entre el género
y las preferencias de deportes en la población utilizando la prueba de
chi-cuadrado de independencia.

**Solución**:

-   Hipótesis Nula ($H_0$): No hay asociación entre el género y las
    preferencias de deportes en la población.
-   Hipótesis Alternativa ($H_1$): Hay una asociación entre el género y
    las preferencias de deportes en la población.

Para resolver el ejercicio anterior, primero necesitamos calcular la
estadística de prueba chi-cuadrado y luego compararla con el valor
crítico de chi-cuadrado para determinar si se rechaza o no la hipótesis
nula.

Entendido, resolveremos el ejercicio calculando la estadística de prueba
chi-cuadrado sin usar R. Aquí están los pasos a seguir:

1.  Calcular las frecuencias esperadas bajo la hipótesis nula de
    independencia.
2.  Calcular la estadística de prueba chi-cuadrado utilizando la
    fórmula:

$$
\chi^2 = \sum \frac{(O_{ij} - E_{ij})^2}{E_{ij}}
$$

donde $O_{ij}$ son las frecuencias observadas y $E_{ij}$ son las
frecuencias esperadas.

Tomando los datos del ejercicio anterior, primero calcularemos las
frecuencias esperadas:

$$
\text{Total} = 30 + 20 + 10 + 20 + 25 + 15 = 120
$$

$$
\text{Frecuencia Total Hombres} = 30 + 20 + 10 = 60
$$ $$
\text{Frecuencia Total Mujeres} = 20 + 25 + 15 = 60
$$

$$
\text{Probabilidad de ser Hombre} = \frac{\text{Frecuencia Total Hombres}}{\text{Total}} = \frac{60}{120} = 0.5
$$ $$
\text{Probabilidad de ser Mujer} = \frac{\text{Frecuencia Total Mujeres}}{\text{Total}} = \frac{60}{120} = 0.5
$$

$$
\text{Frecuencia Total Fútbol} = 30 + 20 = 50
$$ $$
\text{Frecuencia Total Baloncesto} = 10 + 25 = 35
$$ $$
\text{Frecuencia Total Tenis} = 10 + 15 = 25
$$ $$
\text{Frecuencia Esperada Hombres Fútbol} = (\text{Probabilidad de ser Hombre}) \times (\text{Frecuencia Total Fútbol}) 
$$ $$
\text{Frecuencia Esperada Hombres Fútbol} = 0.5 \times 50 = 25
$$ $$
\text{Frecuencia Esperada Hombres Baloncesto} = (\text{Probabilidad de ser Hombre}) \times (\text{Frecuencia Total Baloncesto}) 
$$ $$
\text{Frecuencia Esperada Hombres Baloncesto} = 0.5 \times 35 = 17.5
$$ $$
\text{Frecuencia Esperada Hombres Tenis} = (\text{Probabilidad de ser Hombre}) \times (\text{Frecuencia Total Tenis})
$$ $$
\text{Frecuencia Esperada Hombres Tenis} = 0.5 \times 25 = 12.5
$$ $$
\text{Frecuencia Esperada Mujeres Fútbol} = (\text{Probabilidad de ser Mujer}) \times (\text{Frecuencia Total Fútbol}
$$ $$
\text{Frecuencia Esperada Mujeres Fútbol} =  0.5 \times 50 = 25
$$ $$
\text{Frecuencia Esperada Mujeres Baloncesto} = (\text{Probabilidad de ser Mujer}) \times (\text{Frecuencia Total Baloncesto}) 
$$ $$
\text{Frecuencia Esperada Mujeres Baloncesto} = 0.5 \times 35 = 17.5
$$ $$
\text{Frecuencia Esperada Mujeres Tenis} = (\text{Probabilidad de ser Mujer}) \times (\text{Frecuencia Total Tenis}) 
$$ $$
\text{Frecuencia Esperada Mujeres Tenis} = 0.5 \times 25 = 12.5
$$ Una vez que tenemos las frecuencias esperadas, podemos calcular la
estadística de prueba chi-cuadrado usando la fórmula dada. Luego,
comparamos el valor obtenido con el valor crítico de la distribución
chi-cuadrado para determinar si se rechaza o no la hipótesis nula de
independencia.

Por tanto, utilizando los datos proporcionados:

$$
O_{11} = 30, \quad O_{12} = 20, \quad O_{13} = 10, \quad O_{21} = 20, \quad O_{22} = 25, \quad O_{23} = 15
$$

$$
E_{11} = 25, \quad E_{12} = 17.5, \quad E_{13} = 12.5, \quad E_{21} = 25, \quad E_{22} = 17.5, \quad E_{23} = 12.5
$$

Aplicamos la fórmula:

$$
\chi^2 = \frac{(30 - 25)^2}{25} + \ldots  + \frac{(15 - 12.5)^2}{12.5} \approx 6.571
$$

Por lo tanto, la estadística de prueba chi-cuadrado es aproximadamente
$\chi^2 \approx 6.571$.

Para determinar si el valor calculado de la estadística de prueba
chi-cuadrado es significativo, necesitamos compararlo con el valor
crítico de la distribución chi-cuadrado. El valor crítico depende del
nivel de significancia ($\alpha$) y los grados de libertad del
contraste.

En este caso, para una prueba de independencia con un nivel de
significancia de $α = 0.05$ y un total de $df = (r - 1)(c - 1)$ grados
de libertad, donde $r$ es el número de filas y $c$ es el número de
columnas en la tabla de contingencia. Para la tabla de contingencia
dada, tenemos $r = 2$ y $c = 3$, por lo tanto,
$df = (2 - 1)(3 - 1) = 2$.

Podemos consultar una tabla de distribución chi-cuadrado o usar una
función en R para encontrar el valor crítico correspondiente para
$α = 0.05$ y $df = 2$.

El valor crítico de chi-cuadrado para $α = 0.05$ y $df = 2$ es
aproximadamente 5.99.

Dado que el valor calculado de la estadística de prueba chi-cuadrado
($\chi^2 \approx 6.571$) es mayor que el valor crítico de referencia
($\chi^2 \approx 5.99$), rechazamos la hipótesis nula. Podemos concluir
que hay una asociación significativa entre el género y las preferencias
de deportes en la población.

# Ejercicio 3:

**Prueba**:

Se llevó a cabo un estudio para comparar los tiempos de respuesta entre
dos grupos de personas expuestas a diferentes condiciones de
entrenamiento. Para ello, se registraron los tiempos de respuesta (en
milisegundos) de 15 personas en el Grupo A y 18 personas en el Grupo B.
Los datos obtenidos se muestran a continuación:

Grupo A: 45.1, 38.0, 52.4, 40.1, 47.5, 41.2, 43.5, 39.7, 36.1, 44.2,
50.5, 48.1, 42.4, 46.1, 49.5

Grupo B: 55.3, 60.4, 58.9, 62.0, 54.1, 57.8, 59.3, 63.6, 56.4, 61.7, 58,
64.3, 53.7, 66.1, 67.1, 65.2, 68.3, 50.1

Determine si hay una diferencia significativa en los tiempos de
respuesta entre los dos grupos. Para determinar si hay una diferencia
significativa en los tiempos de respuesta entre los dos grupos, puedes
utilizar la prueba de Mann-Whitney U. Esta prueba no paramétrica se
utiliza para comparar las distribuciones de dos muestras independientes
y determinar si una muestra tiene valores significativamente mayores o
menores que la otra.

**Solucion**:

Para determinar si hay una diferencia significativa en los tiempos de
respuesta entre los dos grupos, podemos aplicar la prueba de
Mann-Whitney U. A continuación, se detallan los pasos para realizar esta
prueba.

### Paso 1: Formular las hipótesis

-   $H_0$: No hay diferencia significativa en los tiempos de respuesta
    entre los dos grupos (las distribuciones son iguales).
-   $H_1$: Hay una diferencia significativa en los tiempos de respuesta
    entre los dos grupos (las distribuciones no son iguales).

### Paso 2: Combinar y ordenar las observaciones

Combinamos todas las observaciones y las ordenamos en orden ascendente:

| Datos | Grupo |
|-------|-------|
| 36.1  | A     |
| 38.0  | A     |
| 39.7  | A     |
| 40.1  | A     |
| 41.2  | A     |
| 42.4  | A     |
| 43.5  | A     |
| 44.2  | A     |
| 45.1  | A     |
| 46.1  | A     |
| 47.5  | A     |
| 48.1  | A     |
| 49.5  | A     |
| 50.1  | B     |
| 50.5  | A     |
| 52.4  | A     |
| 53.7  | B     |
| 54.1  | B     |
| 55.3  | B     |
| 56.4  | B     |
| 57.8  | B     |
| 58.0  | B     |
| 58.9  | B     |
| 59.3  | B     |
| 60.4  | B     |
| 61.7  | B     |
| 62.0  | B     |
| 63.6  | B     |
| 64.3  | B     |
| 65.2  | B     |
| 66.1  | B     |
| 67.1  | B     |
| 68.3  | B     |

### Paso 3: Asignar rangos a las observaciones

Asignamos rangos a las observaciones, donde el rango más bajo es 1 y el
rango más alto es el número total de observaciones (33). En caso de
empate, se asigna el promedio de los rangos para los valores empatados.

| Datos | Grupo | Rango |
|-------|-------|-------|
| 36.1  | A     | 1     |
| 38.0  | A     | 2     |
| 39.7  | A     | 3     |
| 40.1  | A     | 4     |
| 41.2  | A     | 5     |
| 42.4  | A     | 6     |
| 43.5  | A     | 7     |
| 44.2  | A     | 8     |
| 45.1  | A     | 9     |
| 46.1  | A     | 10    |
| 47.5  | A     | 11    |
| 48.1  | A     | 12    |
| 49.5  | A     | 13    |
| 50.1  | B     | 14    |
| 50.5  | A     | 15    |
| 52.4  | A     | 16    |
| 53.7  | B     | 17    |
| 54.1  | B     | 18    |
| 55.3  | B     | 19    |
| 56.4  | B     | 20    |
| 57.8  | B     | 21    |
| 58.0  | B     | 22    |
| 58.9  | B     | 23    |
| 59.3  | B     | 24    |
| 60.4  | B     | 25    |
| 61.7  | B     | 26    |
| 62.0  | B     | 27    |
| 63.6  | B     | 28    |
| 64.3  | B     | 29    |
| 65.2  | B     | 30    |
| 66.1  | B     | 31    |
| 67.1  | B     | 32    |
| 68.3  | B     | 33    |

### Paso 4: Sumar los rangos de cada grupo

-   Suma de rangos del Grupo A ($R_A$):
    $1 + 2 + 3 + 4 + 5 + 6 + 7 + 8 + 9 + 10 + 11 + 12 + 13 + 15 + 16 = 122$
-   Suma de rangos del Grupo B ($R_B$):
    $14 + 17 + 18 + 19 + 20 + 21 + 22 + 23 + 24 + 25 + 26 + 27 + 28 + 29 + 30 + 31 + 32 + 33 = 439$

### Paso 5: Calcular el estadístico U de Mann-Whitney

$$ U_A = n_A \times n_B + \frac{n_A(n_A + 1)}{2} - R_A $$
$$ U_B = n_A \times n_B + \frac{n_B(n_B + 1)}{2} - R_B $$

Donde $n_A = 15$ y $n_B = 18$.

$$ U_A = 15 \times 18 + \frac{15 \times 16}{2} - 122  = 268 $$

$$ U_B = 15 \times 18 + \frac{18 \times 19}{2} - 439  = 2 $$

El valor de U es el mínimo de $U_A$ y $U_B$:

$$ U = \min(268, 2) = 2 $$

### Paso 6: Determinar el valor crítico

Para un nivel de significancia del 5% (α = 0.05) y tamaños de muestra
$n_A = 15$ y $n_B = 18$, el valor crítico de U se puede buscar en una
tabla de la distribución de Mann-Whitney U. Para estos tamaños de
muestra, el valor crítico de U es aproximadamente 84.

### Paso 7: Tomar una decisión

Como $U = 2$ es menor que el valor crítico 84, rechazamos la hipótesis
nula $H_0$.

### Conclusión

Hay una diferencia significativa en los tiempos de respuesta entre los
dos grupos. Esto sugiere que las diferentes condiciones de entrenamiento
tienen un impacto significativo en los tiempos de respuesta.

# Ejercicio 4

**Pregunta**: Supongamos que estamos trabajando con un conjunto de datos
de un modelo de clasificación que predice si los clientes de una tienda
en línea harán una compra (Sí o No) basado en varias características.
Queremos investigar si existe una asociación entre dos variables
categóricas en nuestro conjunto de datos: "Genero" (Hombre, Mujer) y
"Compra" (Sí, No).

Hemos entrenado un modelo de clasificación y obtenido las siguientes
predicciones y datos observados para una muestra de 200 clientes:

| Género | Compra: Sí | Compra: No |
|--------|------------|------------|
| Hombre | 50         | 30         |
| Mujer  | 70         | 50         |

**Solución**:

#### Paso 1: Formular las Hipótesis

-   **Hipótesis Nula (**$H_0$): No hay asociación entre el género y la
    compra (son independientes).
-   **Hipótesis Alternativa (**$H_1$): Existe una asociación entre el
    género y la compra (no son independientes).

#### Paso 2: Crear la Tabla de Contingencia

La tabla de contingencia muestra el número de observaciones para cada
combinación de las categorías:

| Género | Compra: Sí | Compra: No | Total |
|--------|------------|------------|-------|
| Hombre | 50         | 30         | 80    |
| Mujer  | 70         | 50         | 120   |
| Total  | 120        | 80         | 200   |

#### Paso 3: Calcular los Valores Esperados

Para cada celda de la tabla de contingencia, calculamos el valor
esperado bajo la hipótesis nula de independencia:

$$ E_{ij} = \frac{(F_i \times F_j)}{N} $$

donde $E_{ij}$ es el valor esperado para la celda en la fila $i$ y la
columna $j$, $F_i$ es el total de la fila $i$, $F_j$ es el total de la
columna $j$, y $N$ es el total de observaciones.

| Género | Compra: Sí                        | Compra: No                       |
|-------------------|---------------------------|---------------------------|
| Hombre | $\frac{80 \times 120}{200} = 48$  | $\frac{80 \times 80}{200} = 32$  |
| Mujer  | $\frac{120 \times 120}{200} = 72$ | $\frac{120 \times 80}{200} = 48$ |

#### Paso 4: Calcular el Estadístico Chi-Cuadrado

El estadístico chi-cuadrado se calcula usando la fórmula:

$$ \chi^2 = \sum \frac{(O_{ij} - E_{ij})^2}{E_{ij}} $$

donde $O_{ij}$ es el valor observado y $E_{ij}$ es el valor esperado.

$$ \chi^2 = \frac{(50 - 48)^2}{48} + \frac{(30 - 32)^2}{32} + \frac{(70 - 72)^2}{72} + \frac{(50 - 48)^2}{48}  \approx 0.3472 $$

#### Paso 5: Determinar el Valor Crítico y Tomar una Decisión

Para un nivel de significancia del 5% (α = 0.05) y con grados de
libertad:

$$ df = (n_{filas} - 1) \times (n_{columnas} - 1) = (2 - 1) \times (2 - 1) = 1 $$

El valor crítico de chi-cuadrado para 1 grado de libertad al nivel de
significancia 0.05 es aproximadamente 3.841.

#### Conclusión

Dado que el estadístico chi-cuadrado calculado (0.3472) es menor que el
valor crítico (3.841), no rechazamos la hipótesis nula $H_0$.

Por lo tanto, no hay evidencia suficiente para concluir que existe una
asociación significativa entre el género y la compra en esta muestra de
datos.

# Ejercicio 5

**Pregunta**: Supongamos que hemos desarrollado un modelo de
clasificación para predecir el riesgo crediticio de los clientes de un
banco, clasificándolos como "Alto Riesgo" o "Bajo Riesgo". Queremos
evaluar si existe una asociación significativa entre las predicciones
del modelo y los valores reales observados en un conjunto de prueba.

Se toma una muestra de 300 clientes, y se obtiene la siguiente tabla de
contingencia que muestra la distribución de las predicciones del modelo
y los valores reales observados:

|                         | Real: Alto Riesgo | Real: Bajo Riesgo | Total |
|-------------------------|-------------------|-------------------|-------|
| Predicción: Alto Riesgo | 80                | 30                | 110   |
| Predicción: Bajo Riesgo | 50                | 140               | 190   |
| Total                   | 130               | 170               | 300   |

**Solución**:

#### Paso 1: Formular las Hipótesis

-   **Hipótesis Nula (**$H_0$): No hay asociación entre las predicciones
    del modelo y los valores reales observados (son independientes).
-   **Hipótesis Alternativa (**$H_1$): Existe una asociación entre las
    predicciones del modelo y los valores reales observados (no son
    independientes).

#### Paso 2: Crear la Tabla de Contingencia

La tabla de contingencia ya está proporcionada:

|                         | Real: Alto Riesgo | Real: Bajo Riesgo | Total |
|-------------------------|-------------------|-------------------|-------|
| Predicción: Alto Riesgo | 80                | 30                | 110   |
| Predicción: Bajo Riesgo | 50                | 140               | 190   |
| Total                   | 130               | 170               | 300   |

#### Paso 3: Calcular los Valores Esperados

Para cada celda de la tabla de contingencia, calculamos el valor
esperado bajo la hipótesis nula de independencia:

$$ E_{ij} = \frac{(F_i \times F_j)}{N} $$

donde $E_{ij}$ es el valor esperado para la celda en la fila $i$ y la
columna $j$, $F_i$ es el total de la fila $i$, $F_j$ es el total de la
columna $j$, y $N$ es el total de observaciones.

|                         | Real: Alto Riesgo                    | Real: Bajo Riesgo                     |
|----------------------|-------------------------|-------------------------|
| Predicción: Alto Riesgo | $\frac{110 \times 130}{300} = 47.67$ | $\frac{110 \times 170}{300} = 62.33$  |
| Predicción: Bajo Riesgo | $\frac{190 \times 130}{300} = 82.33$ | $\frac{190 \times 170}{300} = 107.67$ |

#### Paso 4: Calcular el Estadístico Chi-Cuadrado

El estadístico chi-cuadrado se calcula usando la fórmula:

$$ \chi^2 = \sum \frac{(O_{ij} - E_{ij})^2}{E_{ij}} $$

donde $O_{ij}$ es el valor observado y $E_{ij}$ es el valor esperado.

$$ \chi^2 = \frac{(80 - 47.67)^2}{47.67} + \frac{(30 - 62.33)^2}{62.33} + \frac{(50 - 82.33)^2}{82.33} + \frac{(140 - 107.67)^2}{107.67}  = 61.13 $$

#### Paso 5: Determinar el Valor Crítico y Tomar una Decisión

Para un nivel de significancia del 5% (α = 0.05) y con grados de
libertad:

$$ df = (n_{filas} - 1) \times (n_{columnas} - 1) = (2 - 1) \times (2 - 1) = 1 $$

El valor crítico de chi-cuadrado para 1 grado de libertad al nivel de
significancia 0.05 es aproximadamente 3.841.

#### Conclusión

Dado que el estadístico chi-cuadrado calculado (61.13) es mucho mayor
que el valor crítico (3.841), rechazamos la hipótesis nula $H_0$.

Por lo tanto, hay evidencia suficiente para concluir que existe una
asociación significativa entre las predicciones del modelo y los valores
reales observados. Esto indica que las predicciones del modelo están
asociadas con los valores reales, lo que sugiere que el modelo tiene un
buen desempeño en la clasificación del riesgo crediticio de los
clientes.

# Ejercicio 6

**Pregunta**: Un investigador desea evaluar si un nuevo método de
enseñanza mejora las calificaciones de los estudiantes. Para ello,
selecciona a 10 estudiantes y mide sus calificaciones en una prueba
antes y después de aplicar el nuevo método durante un semestre. Los
datos obtenidos son los siguientes:

| Estudiante | Calificación Antes (X) | Calificación Después (Y) |
|------------|------------------------|--------------------------|
| 1          | 65                     | 75                       |
| 2          | 70                     | 78                       |
| 3          | 60                     | 65                       |
| 4          | 72                     | 80                       |
| 5          | 68                     | 74                       |
| 6          | 75                     | 85                       |
| 7          | 63                     | 68                       |
| 8          | 70                     | 77                       |
| 9          | 67                     | 73                       |
| 10         | 66                     | 69                       |

Para determinar si hay una diferencia significativa en las
calificaciones antes y después del nuevo método de enseñanza, se
realizará un contraste de hipótesis utilizando la prueba de Wilcoxon
para muestras pareadas.

**Solución**:

#### Paso 1: Formular las Hipótesis

-   **Hipótesis Nula (**$H_0$): No hay diferencia en las calificaciones
    antes y después del nuevo método de enseñanza.
-   **Hipótesis Alternativa (**$H_1$): Hay una diferencia en las
    calificaciones antes y después del nuevo método de enseñanza.

#### Paso 2: Calcular las Diferencias y Ordenarlas por Rangos

Calculamos la diferencia $D = Y - X$ y luego ordenamos las diferencias
por rangos (ignorando los signos).

| Est. | Antes (X) | Después (Y) | D = Y - X | Rango |
|------|-----------|-------------|-----------|-------|
| 1    | 65        | 75          | 10        | 7.5   |
| 2    | 70        | 78          | 8         | 6     |
| 3    | 60        | 65          | 5         | 4     |
| 4    | 72        | 80          | 8         | 6     |
| 5    | 68        | 74          | 6         | 5     |
| 6    | 75        | 85          | 10        | 7.5   |
| 7    | 63        | 68          | 5         | 4     |
| 8    | 70        | 77          | 7         | 3     |
| 9    | 67        | 73          | 6         | 5     |
| 10   | 66        | 69          | 3         | 2     |

#### Paso 3: Calcular la Suma de Rangos

Sumamos los rangos de las diferencias positivas (mejoras):

$$ W_+ = 7.5 + 6 + 4 + 6 + 5 + 7.5 + 4 + 3 + 5 + 2 = 50 $$

Sumamos los rangos de las diferencias negativas (empeoramientos). En
este caso, no hay diferencias negativas.

#### Paso 4: Determinar el Valor Crítico y Comparar

Para $n = 10$ y $\alpha = 0.05$, el valor crítico para la prueba de
Wilcoxon pareada (consultando una tabla de Wilcoxon) es aproximadamente
8 para una prueba bilateral.

Comparando el valor de $W_+$ con el valor crítico:

$$ W_+ = 50 > 8 $$

#### Paso 5: Conclusión

Dado que $W_+$ es mayor que el valor crítico, rechazamos la hipótesis
nula $H_0$. Esto indica que hay una diferencia significativa en las
calificaciones antes y después de aplicar el nuevo método de enseñanza.


# Ejercicio 7
**Pregunta**:
Un nutricionista quiere evaluar el efecto de una nueva dieta en la presión arterial de los pacientes. Se mide la presión arterial sistólica de 12 pacientes antes y después de seguir la dieta durante un mes. Los datos son los siguientes:

| Paciente | Antes (X) | Después (Y) |
|----------|-----------|-------------|
| 1        | 135       | 130         |
| 2        | 140       | 135         |
| 3        | 150       | 145         |
| 4        | 145       | 142         |
| 5        | 160       | 155         |
| 6        | 155       | 150         |
| 7        | 148       | 150         |
| 8        | 160       | 158         |
| 9        | 142       | 140         |
| 10       | 138       | 136         |
| 11       | 150       | 149         |
| 12       | 145       | 146         |

Determinar si hay una diferencia significativa en la presión arterial sistólica antes y después de seguir la dieta utilizando la prueba del signo para observaciones por pares.

**Solución**:

1. **Hipótesis**:
   - \(H_0\): No hay diferencia en la presión arterial sistólica antes y después de la dieta.
   - \(H_1\): Hay una diferencia en la presión arterial sistólica antes y después de la dieta.

2. **Diferencias**:

| Paciente | Antes (X) | Después (Y) | Diferencia (D = X - Y) | Signo |
|----------|-----------|-------------|------------------------|-------|
| 1        | 135       | 130         | 5                      | +     |
| 2        | 140       | 135         | 5                      | +     |
| 3        | 150       | 145         | 5                      | +     |
| 4        | 145       | 142         | 3                      | +     |
| 5        | 160       | 155         | 5                      | +     |
| 6        | 155       | 150         | 5                      | +     |
| 7        | 148       | 150         | -2                     | -     |
| 8        | 160       | 158         | 2                      | +     |
| 9        | 142       | 140         | 2                      | +     |
| 10       | 138       | 136         | 2                      | +     |
| 11       | 150       | 149         | 1                      | +     |
| 12       | 145       | 146         | -1                     | -     |

3. **Contar los Signos**:
   - \(S_+ = 10\)
   - \(S_- = 2\)

4. **Estadístico de Prueba**:
   El estadístico de la prueba del signo es el menor entre \(S_+\) y \(S_-\), que es 2 en este caso.

5. **Valor Crítico**:
   Para \(n = 12\) (todos los pares se consideran) y \(\alpha = 0.05\), el valor crítico de la prueba del signo (consultando una tabla binomial o tabla de prueba del signo) es aproximadamente 1.

6. **Decisión**:
   - Como el estadístico de la prueba (2) es mayor que el valor crítico (1), no rechazamos la hipótesis nula \(H_0\).

No hay suficiente evidencia para concluir que hay una diferencia significativa en la presión arterial sistólica antes y después de la dieta.

# Ejercicio 8
**Pregunta**: Un investigador desea determinar si existe una relación entre el nivel de educación y la preferencia por el tipo de música. Se realiza una encuesta a 200 personas y se obtienen los siguientes datos:

|                | Rock | Pop | Clásica | Total |
|----------------|------|-----|---------|-------|
| Secundaria     | 30   | 40  | 10      | 80    |
| Universitaria  | 20   | 50  | 30      | 100   |
| Posgrado       | 10   | 5   | 5       | 20    |
| **Total**      | 60   | 95  | 45      | 200   |

Determinar si hay una relación significativa entre el nivel de educación y la preferencia por el tipo de música utilizando la prueba chi-cuadrado de independencia.

**Solución**:

Hipótesis:
   - \(H_0\): No hay relación entre el nivel de educación y la preferencia por el tipo de música (independencia).
   - \(H_1\): Hay relación entre el nivel de educación y la preferencia por el tipo de música (dependencia).

Frecuencias Esperadas:
   - La frecuencia esperada para cada celda se calcula usando la fórmula: \( E_{ij} = \frac{( \text{Total Fila i} ) ( \text{Total Columna j} )}{ \text{Total General} } \).

   |                | Rock      | Pop       | Clásica   | Total |
   |----------------|-----------|-----------|-----------|-------|
   | Secundaria     | \(\frac{80 \times 60}{200} = 24\)  | \(\frac{80 \times 95}{200} = 38\)  | \(\frac{80 \times 45}{200} = 18\)  | 80    |
   | Universitaria  | \(\frac{100 \times 60}{200} = 30\) | \(\frac{100 \times 95}{200} = 47.5\) | \(\frac{100 \times 45}{200} = 22.5\) | 100   |
   | Posgrado       | \(\frac{20 \times 60}{200} = 6\)   | \(\frac{20 \times 95}{200} = 9.5\)  | \(\frac{20 \times 45}{200} = 4.5\)  | 20    |
   | **Total**      | 60        | 95        | 45        | 200   |

Cálculo del Estadístico de Prueba Chi-cuadrado:
   - La fórmula del estadístico chi-cuadrado es: \(\chi^2 = \sum \frac{(O_{ij} - E_{ij})^2}{E_{ij}}\), donde \(O_{ij}\) son las frecuencias observadas y \(E_{ij}\) son las frecuencias esperadas.

   \[
   \chi^2 = \frac{(30-24)^2}{24} + \ldots + \frac{(5-4.5)^2}{4.5} \approx 15.99
   \]

Valor Crítico:

- Los grados de libertad \(df\) para la prueba chi-cuadrado de independencia son \((r-1)(c-1)\), donde \(r\) es el número de filas y \(c\) es el número de columnas. Aquí, \(df = (3-1)(3-1) = 4\).

- Para \(\alpha = 0.05\) y \(df = 4\), el valor crítico es aproximadamente 9.488.

Decisión:

   - Como \(\chi^2 = 15.99\) es mayor que el valor crítico de 9.488, rechazamos la hipótesis nula \(H_0\).
Hay evidencia suficiente para concluir que existe una relación significativa entre el nivel de educación y la preferencia por el tipo de música.



# Ejercicio 9

**Pregunta**: Una compañía de supermercados está interesada en la
preferencia del consumidor con respecto a dos marcas (A, y B) de
refresco que compiten entre sí. Se seleccionan, de modo aleatorio, $15$
personas y se les pide que clasifiquen las bebidas mediante una escala
del 1 (poca aceptación) al 5 (mucha aceptación). El orden en la
selección de la bebida fue aleatorio. Se obtiene la siguiente
información:

| ID  | 1   | 2   | 3   | 4   | 5   | 6   | 7   | 8   | 9   | 10  | 11  | 12  | 13  | 14  | 15  |
|-----|-----|-----|-----|-----|-----|-----|-----|-----|-----|-----|-----|-----|-----|-----|-----|
| A   | 3   | 2   | 5   | 2   | 4   | 5   | 2   | 1   | 3   | 1   | 4   | 3   | 3   | 5   | 2   |
| B   | 1   | 1   | 4   | 3   | 4   | 1   | 2   | 1   | 2   | 1   | 2   | 4   | 3   | 2   | 2   |

Mediante el uso de la prueba del signo. ¿Se tiene alguna razón para
creer que existe una diferencia en la preferencia para estas dos marcas
de refrescos? Supón $\alpha=0.1$


**Solución**:

1. **Formulación de las Hipótesis**:
   - \(H_0\): No hay diferencia en la preferencia entre las marcas A y B.
   - \(H_1\): Hay una diferencia en la preferencia entre las marcas A y B.

2. **Diferencias entre las Calificaciones**:
   - Restamos las calificaciones de la marca B de las calificaciones de la marca A: \(D = A - B\).

   \[
   D = [2, 1, 1, -1, 0, 4, 0, 0, 1, 0, 2, -1, 0, 3, 0]
   \]

3. **Signos de las Diferencias**:
   - Ignoramos las diferencias de 0 y consideramos solo las diferencias positivas y negativas.

   \[
   D = [2, 1, 1, -1, 4, 1, 2, -1, 3]
   \]

   \[
   \text{Número de diferencias positivas} = 6
   \]
   \[
   \text{Número de diferencias negativas} = 2
   \]

4. **Aplicación de la Prueba del Signo**:
   - Sea \(n = 8\) (el número de diferencias no nulas).
   - El número de diferencias positivas (\(S^+\)) sigue una distribución binomial \(B(n, 0.5)\).
   - Calculamos el valor \(p\) usando la función de masa de probabilidad binomial.

   \[
   P(X \geq 6) = P(X = 6) + P(X = 7) + P(X = 8)
   \]

   Usando la fórmula de la binomial:

   \[
   P(X = k) = \binom{n}{k} p^k (1-p)^{n-k}
   \]

   Donde \(p = 0.5\).

   \[
   P(X = 6) = \binom{8}{6} (0.5)^6 (0.5)^2 = \frac{8!}{6!2!} \left(0.5^8\right) = 28 \cdot 0.0039 = 0.1094
   \]
   \[
   P(X = 7) = \binom{8}{7} (0.5)^7 (0.5)^1 = \frac{8!}{7!1!} \left(0.5^8\right) = 8 \cdot 0.0039 = 0.0313
   \]
   \[
   P(X = 8) = \binom{8}{8} (0.5)^8 (0.5)^0 = \frac{8!}{8!0!} \left(0.5^8\right) = 1 \cdot 0.0039 = 0.0039
   \]

   \[
   P(X \geq 6) = 0.1094 + 0.0313 + 0.0039 = 0.1446
   \]

5. **Decisión**:
   - Comparar el valor \(p = 0.1446\) con el nivel de significancia \(\alpha = 0.1\).
   - Como \(p > 0.1\), no rechazamos la hipótesis nula \(H_0\).

No hay evidencia suficiente para concluir que hay una diferencia significativa en la preferencia entre las marcas A y B con un nivel de significancia del 10%.

# Ejercicio 10

**Pregunta**: Para los datos del ejercicio anterior, emplea la prueba de rangos de signos de Wilcoxon ¿Se obtienen las mismas conclusiones?

**Solución**:
Para utilizar la prueba de rangos de signos de Wilcoxon, primero necesitamos calcular los rangos de las diferencias absolutas y luego sumar los rangos de las diferencias positivas. Luego, comparamos esta suma con la tabla de valores críticos para determinar si hay una diferencia significativa entre los grupos.

1. **Formulación de las Hipótesis**:
   - \(H_0\): No hay diferencia en la preferencia entre las marcas A y B.
   - \(H_1\): Hay una diferencia en la preferencia entre las marcas A y B.

2. **Diferencias entre las Calificaciones**:
   - Restamos las calificaciones de la marca B de las calificaciones de la marca A: \(D = A - B\).

   \[
   D = [2, 1, 1, -1, 0, 4, 0, 0, 1, 0, 2, -1, 0, 3, 0]
   \]

3. **Diferencias Absolutas y Rangos**:
   - Calculamos las diferencias absolutas \(|D|\) y sus rangos \(R(|D|)\).

   \[
   |D| = [2, 1, 1, 1, 0, 4, 0, 0, 1, 0, 2, 1, 0, 3, 0]
   \]
   \[
   R(|D|) = [10, 6, 6, 6, 2, 15, 2, 2, 6, 2, 10, 6, 2, 14, 2]
   \]

4. **Suma de Rangos de Diferencias Positivas**:
   - Sumamos los rangos de las diferencias positivas (\(R^+\)).

   \[
   R^+ = 10 + 15 + 10 + 14 = 49
   \]

5. **Determinación del Valor Crítico**:
   - Con \(n_+\) siendo el número de diferencias positivas y \(n_-\) siendo el número de diferencias negativas, calculamos \(T^+\), el estadístico de prueba.

   \[
   T^+ = \min(R^+, n_+(n_+ + 1) / 2)
   \]

   En nuestro caso, \(n_+ = 6\).

   \[
   T^+ = \min(49, 6 \times (6 + 1) / 2) = \min(49, 21) = 21
   \]

6. **Decisión**:
   - Comparamos \(T^+\) con el valor crítico de la tabla de Wilcoxon para \(n = 15\) y \(\alpha = 0.1\).
   - Si \(T^+ < T_{\alpha}\), rechazamos \(H_0\).

7. **Resultados**:
   - De la tabla de Wilcoxon para \(n = 15\) y \(\alpha = 0.1\), obtenemos \(T_{\alpha} = 15\).
   - Como \(T^+ = 21 > T_{\alpha} = 15\), rechazamos \(H_0\).

Hay suficiente evidencia para concluir que existe una diferencia significativa en la preferencia entre las marcas A y B con un nivel de significancia del 10%.


